【裁判字號】    99,訴,84
【裁判日期】    991029
【裁判案由】    違反毒品危害防制條例
【裁判全文】
臺灣新竹地方法院刑事判決                99年度訴字第84號
公  訴  人  臺灣新竹地方法院檢察署檢察官
被      告  陳秀青
上列被告因違反毒品危害防制條例案件，經檢察官提起公訴（99
年度毒偵字第58號），本院判決如下：
    主  文
陳秀青施用第一級毒品，處有期徒刑捌月。
    犯罪事實
陳秀青基於施用第一級毒品海洛因之犯意，於98年12月17日上午
8時47 分許採尿時起往前回溯26小時內之某時許，在不詳處所，
以不詳方式施用海洛因1 次。嗣因其於98年12月17日上午8 時47
分（起訴書誤載為98年10月7 日上午9 時17分許）許緩刑付保護
管束期間，在臺灣新竹地方法院檢察署採尿室親自採集之尿液經
送台灣尖端先進生技醫藥股份有限公司檢驗結果，嗎啡、可待因
等項目均呈陽性反應，而查悉上情。
    理  由
壹、程序方面
一、按判決書應分別記載裁判之主文與理由；有罪之判決書並應
    記載「犯罪事實」，且得與理由合併記載，為93年6 月23日
    修正之刑事訴訟法第308 條所明定，參諸其立法理由為：刑
    事有罪判決所應記載之事實應係賦予法律評價而經取捨並「
    符合犯罪構成要件」之具體社會事實，爰參考日本刑事訴訟
    法第335 條第1 項之立法例，將原條文後段所定「並應記載
    事實」修正為「並應記載犯罪事實」，以臻明確。
    次按關於非屬犯罪構成要件之犯罪細節，並不屬於有罪判決
    書必要記載之事項，自亦非判決理由所應敘述之範圍（最高
    法院94年台上字第6338號判決參照）；又有罪判決書應記載
    之「犯罪事實」，應係指符合犯罪構成要件之具體社會事實
    ，如被告犯罪之時間、地點、手段以及其他該當於犯罪構成
    要件而足資認定既判力範圍之具體社會事實；至於構成要件
    以外之其他適用法律事實，例如：刑罰之加重或減輕事由，
    可無須在「犯罪事實」欄中記載，僅於理由內依刑事訴訟法
    第310 條第4 款記載其理由即足（最高法院94年台非第152
    號判決參照），合先敘明。
二、證據能力部分
    按被告以外之人於審判外之言詞或書面陳述，除法律有規定
    者外，不得作為證據。被告以外之人於審判外之陳述，雖不
    符刑事訴訟法第159 條之1 至第159 條之4 之規定，而經當
    事人於審判程序同意作為證據，法院審酌該言詞陳述或書面
    陳述作成時之情況，認為適當者，亦得為證據；當事人、代
    理人或辯護人於法院調查證據時，知有第159 條第1 項不得
    為證據之情形，而未於言詞辯論終結前聲明異議者，視為有
    前項之同意。刑事訴訟法第159 條第1 項、第159 條之5 分
    別定有明文。經查，本院以下所引用之證據，檢察官、被告
    於本院準備程序中均表示沒有意見，且迄於言詞辯論終結前
    亦未聲明異議。本院審酌上開證據資料製作時之情況，尚無
    違法不當之瑕疵，亦認為以之作為證據應屬適當，爰依刑事
    訴訟法第159 條之5 規定，認前揭證據資料均有證據能力。
貳、實體方面
一、認定犯罪事實所憑之證據及認定之理由：
    訊據被告陳秀青對於其所親採封緘之尿液，經台灣尖端先進
    生技醫藥股份有限公司檢驗結果呈嗎啡及可待因陽性反應一
    節固不爭執，惟矢口否認有何施用第一級毒品海洛因之犯行
    ，辯稱：我並未施用第一級毒品海洛因，當時我因為感冒，
    我公公也就是我前夫的父親，就幫我去新華方藥局購買感冒
    藥水，我前後共喝了6 瓶，後來藥局的藥師說那種藥水喝了
    之後尿液檢驗會呈嗎啡陽性反應云云。惟查：
(一)、被告於98年12月17日8 時47分許，於臺灣新竹地方法院檢察
    署採尿室所親採封緘之尿液（尿液檢體編號：000000000 ）
    ，經送台灣尖端先進生技醫藥股份有限公司以酵素免疫分析
    法初步篩檢結果，呈鴉片類陽性反應，復經該公司以氣相層
    析質譜儀確認檢驗後，確呈嗎啡及可待因陽性反應一節，有
    台灣尖端先進生技醫藥股份有限公司於98年12月24日出具之
    濫用藥物檢驗報告、臺灣新竹地方法院檢察署施用毒品犯受
    保護管束人採尿報到編號表、尿液檢體監管紀錄表、被告採
    尿具結書各1 份在卷可稽（見偵卷第2 至5 頁）。
(二)、依酵素免疫分析法屬免疫學分析原理，當其他藥物化學結構
    相近才可能引起偽陽性；氣相層析質譜儀法則係目前確認藥
    物篩檢結果時最常採用之確認方法，在良好的操作條件下，
    以氣相層析質譜儀作藥物及其代謝物之定性及定量分析，幾
    乎不會有偽陽性反應產生等情，行政院衛生署管制藥品管理
    局92年6 月20日管檢字第0920004713號函函述甚明，此亦為
    本院職務上已知之事項，並有該函影本1 份附卷可稽，是本
    件上開檢驗報告結果，應屬精確而堪採信。
    又依據Clarke'sIsolation and Identification of Drugs
    第3 版記載，使用第一級毒品海洛因可代謝成嗎啡，且海洛
    因常見含有少量6-乙醯可待因雜質成分，該成分可代謝成可
    待因及嗎啡。故施用海洛因後，尿液中可能同時檢出嗎啡及
    可待因成分。海洛因於人體內可迅速代謝成6-乙醯嗎啡，然
    後轉變成嗎啡，根據Yong及LiK 在Bulletin on Narcotics
    所發表之報告，施用嗎啡、海洛因等藥物後一小時，即可於
    尿液中檢出嗎啡等成分。至於施用多久後仍可檢出相關成分
    ，依據Cone及Welch 發表於Journal of Analyti cal Toxic
    ology （1991）之報告，分別施用單一劑量3mg 及6mg 之海
    洛因，可檢測到6-乙醯嗎啡之期間平均約2.4 至4. 2小時，
    最久者不超過8 小時，即使施用更高劑量，在24小時或更短
    期間內，即無法檢出該成分，而可檢測到嗎啡之期間則平均
    約可達17至26小時，此參行政院衛生署管制藥品管理局96年
    1 月29日管檢字第0960000836號及90年5 月4 日管檢字第93
    902 號函述甚明，且亦為本院職務上已知事項，並有該函釋
    各1 份在卷可按。
    而本件被告所親採封緘之尿液檢驗結果，尿液中所含嗎啡濃
    度為1505ng/ ml，可待因濃度為369ng/ ml ，均已超出標準
    閥值，有上開濫用藥物檢驗報告可稽。參照上揭說明，堪認
    被告自採尿即98年12月17日上午8 時47 分 許往前回溯26小
    時內之某時許，確有施用第一級毒品海洛因之犯行。
(三)、被告固於本院準備程序時辯稱：我於98年12月初因感冒因素
    ，由公公前往「新華方藥局」購買感冒藥水，前後去購買3
    次，我飲用「可治嗽」感冒糖漿4 瓶，另飲用甘草藥水2 瓶
    ，我1 次飲用半瓶，中午喝半瓶、晚上喝半瓶，約在5 、6
    天內喝完那6 瓶云云（見審訴卷第12頁反面、本院訴字卷第
    22頁），於審理時供稱：伊公公購買藥水1 次係買2 瓶，該
    藥水伊1 次服用1 瓶，1 天喝1 次云云。並提出「可治嗽」
    感冒糖漿1 瓶經本院扣案。惟查：
 1. 證人即新華方藥局負責人林許萌業於警詢時證稱：我的西藥
    房出售「可治嗽」感冒糖漿時，1 次僅能購買1 瓶等語明確
    （見本院卷第33頁），是依證人所述，倘欲購買4 瓶「可治
    嗽」藥水，至少需前往4 次始得買齊，然此即與被告所述其
    公公前往該藥局3 次，共購買4 瓶「可治嗽」藥水及2 瓶甘
    草藥水一情有所歧異。
    又被告雖辯稱其係因感冒而以上開方式飲用該「可治嗽」糖
    漿，然其先供稱係1 天飲用2 次，1 次半瓶，後又稱1 次飲
    用1 瓶，1 天1 次云云，所述前後已有矛盾；且觀諸被告所
    提供扣案之「可治嗽」糖漿瓶身容量之記載為45ml，關於成
    人之用法用量欄則有「通常成人每次服5ml ，1 日3 次」之
    中文記載，則依該用法用量，一般成人應係於3 日之時間將
    該「可治嗽」感冒糖漿1 瓶服用完畢；依常理而言，一般人
    服用自行由藥局購買之成藥時，應會注意服用之相關說明，
    如副作用、用法用量等，避免錯誤之服用方式對身體反造成
    傷害，查被告為67年次年約32歲之成年人，且自承看得懂中
    文說明（見本院卷第54頁），如其確係因感冒身體不適而飲
    用該「可治嗽」感冒糖漿，應知詳閱使用說明並遵照說明欄
    所示之用法用量服用，惟依被告上開所辯之服用方式，顯與
    該感冒糖漿所示之用法用量不相符。綜上，被告所辯係因感
    冒因素而於5 、6 日內服用4 瓶「可治嗽」感冒糖漿及2 瓶
    甘草藥水云云顯與常情不符。
 2. 被告所提出之「可治嗽」感冒糖漿，經本院送請行政院衛生
    署食品藥物管理局鑑定結果，固檢出含可待因成分，惟該藥
    品不含嗎啡成份等情，有行政院衛生署食品藥物管理局99年
    3 月15日FDA 研字第0990012478號函及99年3 月29日FDA 研
    字第0990014828號檢驗報告書各1 份附卷可稽（見本院審訴
    卷第17、20頁）。
    按參考「Disposition of Toxic and Chemicals in Man 」
    一書中關於可待因之資料，內文略以服用可待因後尿液中可
    待因/ 嗎啡之濃度比值在24小時內一般會超過1.0 ；但在24
    至30小時間該濃度比值經常會降到低於1.0 ；超過30小時後
    在大部分的分析方法下其在尿液中只能檢測到嗎啡成分；而
    尿液中總可待因含量大於300ng/ml，且嗎啡與可待因含量比
    例小於二比一時，判定為使用可待因，此參法務部法醫研究
    所98年4 月16日法醫毒字第0980001367號函及行政院衛生署
    食品藥物管理局99年5 月27日FDA 管字第0990029082號函釋
    可知，並有該函釋各1 份在卷足憑（見98年度毒執護字第79
    號卷第106 頁、本院訴字卷第10頁）。
    查被告服用「可治嗽」感冒糖漿之事實，並無法提出任何積
    極證據以實其說，縱被告確有服用含可待因成分之「可治嗽
    」感冒糖漿，然參酌其於準備程序及審理時均供稱：確定係
    於服用完該「可治嗽」感冒糖漿約1 星期後前往臺灣新竹地
    方法院檢察署採尿檢驗（見本院卷第22頁、55頁），其服用
    該含有可待因之藥品距離採集尿液檢驗時間已有6 、7 天之
    久，顯已超過30小時甚鉅，參酌前揭函釋說明，超過30小時
    後在大部分的分析方法下在尿液中只能檢測到嗎啡成分，惟
    被告尿液中卻檢出嗎啡及可待因成分，所辯已有可疑之處；
    又尿液中總可待因含量大於300ng/ml，且嗎啡與可待因含量
    比例小於二比一時判定為使用可待因，已如前述，然被告所
    親採送驗之尿液檢驗結果卻含可待因成分，且濃度為369ng/
    ml，嗎啡含量濃度則為1505ng/m l，嗎啡與可待因含量比例
    顯大於二比一，是以被告辯稱係因服用「可治嗽」感冒糖漿
    導致尿液檢驗結果呈現嗎啡及可待因陽性反應一節，顯不可
    採。
(四)、至被告雖於準備程序時陳稱其正使用美沙冬替代療法，有服
    用美沙冬，惟按目前衛生署核准之替代療法藥物以美沙冬鹽
    酸鹽及丁基原啡因鹽酸鹽為主，該二製劑均未含嗎啡或可代
    謝成嗎啡之海洛因、可待因成分，服用後尿液中不致於檢出
    嗎啡、可待因成分一節，參酌行政院衛生署管制藥品管理局
    96年10月22日管檢字第0960010729號函釋甚明，此亦為本院
    職務上已知之事項，則被告縱有服用美沙冬，亦與本件其尿
    液檢驗呈嗎啡、可待因陽性反應一情無涉，附此敘明。
二、綜上所述，被告陳秀青所辯，顯係事後卸責之詞，不足採信
    。被告施用第一級毒品海洛因之犯行堪予認定，本件事證明
    確，應予依法論科。
三、論罪科刑
(一)、查海洛因為毒品危害防制條例所稱之第一級毒品，觀諸該條
    例第2 條第2 項第1 款規定甚明。核被告陳秀青所為，係犯
    毒品危害防制條例第10條第1 項之施用第一級毒品罪。其施
    用前持有第一級毒品海洛因之低度行為，應為施用之高度行
    為所吸收，不另論罪。
(二)、爰審酌被告前曾因施用毒品案件，經本院以95年度毒聲字第
    162 號裁定送觀察、勒戒後，認無繼續施用毒品之傾向，於
    95年6 月5 日出所，並經臺灣新竹地方法院檢察官以95年度
    毒偵字第191 號為不起訴之處分；嗣又因施用毒品案件，經
    本院於98年4 月6 日以98年度審竹簡字第317 號判處有期徒
    刑6 月，緩刑2 年，緩刑期間付保護管束確定等情（未構成
    累犯），有臺灣高等法院被告前案紀錄表在卷可稽，其竟不
    思悛悔，仍未戒除毒癮，再次為本件施用毒品之犯行，顯見
    其自制力薄弱，惟考量其犯罪之動機、目的單純，且其施用
    毒品乃戕害個人身心健康，尚未危及他人，並參諸施用毒品
    者均有相當程度之成癮性及心理依賴，其犯罪心態與一般刑
    事犯罪之本質並不相同，應側重以適當之醫學治療及心理矯
    治處遇為宜等一切情狀，量處如主文所示之刑，以示懲儆。
據上論斷，應依刑事訴訟法第299 條第1 項前段，毒品危害防制
條例第10條第1 項，判決如主文。
本案經檢察官黃慧倫到庭執行職務。
中    華    民    國    99    年    10    月    29    日
                      刑事第一庭    審判長法  官  陳健順
                                          法  官  朱美璘
                                          法  官  林哲瑜
以上正本證明與原本無異。
如不服本判決應於收受判決後10日內向本院提出上訴書狀，並應
敘述具體理由。其未敘述上訴理由者，應於上訴期間屆滿後20日
內向本院補提理由書( 均須按他造當事人之人數附繕本) 「切勿
逕送上級法院」。
中    華    民    國    99    年    10    月    29    日
                                          書記官  鍾佩芳
附錄論罪科刑法條：
毒品危害防制條例第10條
  施用第一級毒品者，處6月以上5年以下有期徒刑。
  施用第二級毒品者，處3年以下有期徒刑。

司法院資訊處製作；財團法人民間司法改革基金會備份。
